【裁判字號】    92,上訴,1823
【裁判日期】    921120
【裁判案由】    公共危險
【裁判全文】
臺灣高等法院臺中分院刑事判決                  九十二年度上訴字第一八二三號
    上  訴  人
    即  被  告  丙○○
    選任辯護人  王俊凱律師
右上訴人因公共危險案件，不服臺灣彰化地方法院九十一年度訴字第一二八八號中華
民國九十二年七月三十一日第一審判決（起訴案號：臺灣彰化地方法院檢察署九十一
年度偵字第二一二二號），提起上訴，本院判決如左：
    主      文
原判決撤銷。
丙○○放火燒燬現供人使用之住宅未遂，處有期徒刑年捌月。
    事      實
一、丙○○於民國（下同）九十一年一月七日晚間，在其與家人同住之彰化縣埔心鄉
    ○○村○○路一００之一號住宅一樓（該屋係其父黃添信所有）房間內飲用高粱
    酒後，因思及妻子長期離家未歸，心生不平，明知該處尚住有其幼子黃思銓、黃
    思源，係現供人使用之住宅，丙○○一時激憤，而有自殺尋短之念，竟基於放火
    燒燬住宅之故意，先於當日晚間九時許，在上址住宅一樓之和式房間內，以隨身
    攜帶之打火機點燃書信、日記等物，並丟入塑膠垃圾桶內任其蔓延燃燒，因該房
    內均為衣物、床具等易燃物品，火勢旋即在房內蔓延擴大。幸經其母甲○○發現
    ，趕緊取出備用鑰匙打開房門，並通知家人合力撲滅，致該處住宅僅一樓房內彈
    簧床燒燬及牆壁燻黑，而未達於燒燬住宅或使該處喪失居住功能之程度。黃添信
    惟恐其孫黃思銓、黃思源遭受不測，乃將黃思銓、黃思源攜至隔壁一００號之住
    處同住；詎丙○○仍有未甘，再於同年月八日凌晨四時許，在上址住宅二樓房內
    ，仍接續以自備打火機點燃床具等易燃物，火勢蔓延燒燬木床、棉被並燻黑牆壁
    ，嗣經乙○○電召消防隊員前來救火，即時救出身處屋內之丙○○，並將丙○○
    送至員林鎮員生醫院救治，該處住宅始免於燒燬。
二、案經彰化縣警察局溪湖分局報請臺灣彰化地方法院檢察署檢察官偵查起訴。
    理      由
一、訊據被告丙○○固坦承其上開住處，曾發生兩次火災之事實不諱，然矢口否認有
    放火之行為，辯稱：案發當晚九時許，伊因心情不佳，借酒澆愁，適於一樓和室
    房間內目睹與前妻往來之書信、日記，恐睹物思人，乃於垃圾桶內將上開書信燒
    燬，因伊當時已酒醉，未注意於塑膠製之垃圾桶內燃燒信件，會連同垃圾桶一起
    點燃而致失火，伊實無放火之故意；又案發當日凌晨四時許，伊酒醉回家，恐再
    睹物思人，乃將伊前妻之衣物置於二樓之磁磚地板上燃燒，嗣因衣物上之火勢飄
    向床具，伊無法控制、撲滅，乃電告伊母甲○○請求消防隊前來救火，足證伊並
    無放火之故意，否則儘可於床具上點燃衣物，而非置於磁磚上，又倘伊有放火之
    故意，又豈會打電話通知甲○○報警云云。
二、惟查，被告確有放火燒燬住宅之故意，且被告於九十一年一月七日晚間九時許放
    火時，其子黃思源、黃思銓亦在屋內等情，業據其於原審九十一年十二月十二日
    訊問時，自承：「我當時是想要自殺．．．當天我是在家自己喝了一罐高梁酒，
    我是在我住的一００之一號的一樓房間內喝酒，喝完後因我本身就有抽煙，所以
    身上有打火機，我就用打火機點燃日記、書信等物，因為當時我太太離家，我就
    將與我太太間的書信等放在垃圾桶裡面（點）火燒掉，我當時心情不好」、「（
    問：當時燃燒書信的垃圾桶材質？）是塑膠製造的，我想當時如果房子燒起來的
    話也沒有關係，因為當時我不想活」、「第一次點火後被家人滅火，然後送到派
    出所，因為打電話請家人來載我，但是他們將電話拿掉，我心情不好，在走回家
    的路上遇到其他朋友，就再與朋友去喝酒，喝到凌晨回家，回家後就上二樓，又
    再放火燒一次」、「用打火機點燃棉被等物，當時我人在二樓的房間」等語（見
    原審卷第十六、十七頁）；於原審九十一年十二月二十七日訊問時，自承：「第
    一次的時候火是自己滅掉的，當時小孩在我住處那裡玩，後來我有到警局作筆錄
    ，那次消防車沒有來。第二次的時候，小孩被帶到一００號，那次消防車就有來
    」等語（見原審卷第三０頁）在卷，核與證人即被告之父親黃添信於警詢時，證
    稱：因被告將房門鎖住，伊沒有看到被告縱火，當時因家中留有備用鑰匙，所以
    自行打開房門進入滅火，該處房屋係三層樓房，被告縱火燒燬的是一樓樓梯後木
    板隔間和式臥房及二樓樓梯後磚造隔間臥房。最後一次（指一月八日凌晨四時許
    ）被告二個兒子都不在屋內，係因伊深怕發生不測，才將二名孫子帶到身邊等語
    （見偵查卷第十四頁正反面）；證人乙○○於警詢時證稱：大約是在一月七日晚
    上十一時（應係九時，詳如後述），被告用打火機點燃衣服（應係書信、日記，
    詳如後述），在一樓房間內將門反鎖，後經伊媽媽（即甲○○）用備份鑰匙將房
    門打開，而後又於八日凌晨三、四時左右點燃一樓臥房及二樓臥房（應係二樓臥
    房，詳如後述）的衣服、棉被及床等，經報警由消防隊前來撲滅，之後被告也被
    救護車送至員林鎮員生醫院，所有過程伊都看得一清二楚等語（見偵查卷第十六
    頁正反面）相符。而該火災現場嗣經彰化縣消防局派員前往勘查結果，發現一樓
    和式臥室彈簧床及二樓臥室床具各為不相連貫之獨立兩處起火處，研判以人為縱
    火可能性較高，有該局火災原因調查報告書一份、火災現場位置圖及現場照片二
    十九張附卷可參（見偵查卷第三至九、十七至三十六頁），足見被告於原審所為
    之自白，核與事實相符，應堪採信。本件事證已臻明確，被告嗣於本院所為之辯
    解，要屬事後卸責之詞，不足採信，其犯行洵堪認定。
三、證人乙○○於偵查時雖改稱：發生火災時伊正在睡覺，故不清楚火災之詳細情形
    ，伊在消防隊時所言，均是聽聞而來，並未親自目睹云云（見偵查卷第五十三頁
    反面）；於原審亦證稱：當天伊聽到有人喊救火，伊即打電話叫消防車，當時伊
    在屋內抱小孩，沒有出來，所以實際之情形並不清楚云云（見原審卷第三０頁）
    。證人黃添信於偵查時亦證稱：伊孫子說被告在床上抽煙，後因睡著了，床舖及
    衣服即燒起來，當時伊在一００號之房子，伊不知二樓之房間為何著火，被告是
    不小心云云（見偵查卷第四十七頁反面）；於原審時證稱：當時伊也喝醉了，不
    知道如何發生火災，伊在一００號之房子睡覺，天快亮時聽到消防車來時才醒過
    來，因為伊當時很生氣，所以制作筆錄（指警詢筆錄）時才會說是被告縱火云云
    （見原審卷第十九頁）。證人甲○○於本院時亦證稱：被告的二個兒子均與伊住
    一起，並未與被告同住，因被告犯有憂鬱症、精神不好，才會讓他一個人住一棟
    房子。當天黃添信及乙○○並沒有看到火災的情形，當天晚上九點多第一次的火
    災是伊發現的，伊才急忙將有燃燒物的垃圾桶移出屋外，而當天晚上第二次火災
    是被告自行打電話到伊所住的地方告知伊火災，要伊叫消防隊滅火，因伊不知道
    如何打電話給消防隊，所以伊才打電話給乙○○要其趕快報消防隊來救火的，此
    二次火災，黃添信及乙○○均無見到當時火災的情形。黃添信當時也喝了很多酒
    他在派出所陳稱有看到火災的情形，根本是亂講的。第一次火災時，被告的二名
    兒子沒有在被告燃燒物品的房間內，當時小孩在客廳看電視，乙○○於警詢時陳
    稱當時被告要將兒子黃思銓一起悶死，並無此事，乙○○是亂講的，她並無看到
    火災的情形云云（見本院卷第四十一至四十三頁）。惟查，被告確有放火燒毀房
    屋之犯意，亦據被告於原審時坦承在卷（詳如前述），而乙○○確有目睹火災之
    情形，除據乙○○於警詢時證述在卷外，且與被告於原審供稱：伊妹妹有看到第
    一次放火之情形等語相符（見原審卷第十九頁），而目睹住宅發生火災，衡諸經
    驗法則，定會親自前往查看、瞭解狀況，豈可能未加聞問，況黃添信、乙○○又
    係被告之至親，絕無故為攀陷之理，是黃添信、乙○○嗣於偵、審所為之證詞，
    及甲○○於本院所為之證詞，均屬迴護被告之詞，不足採信。至乙○○於警詢時
    雖稱：被告第一次放火之時間大約係九十一年一月七日晚上十一時許，被告當時
    用打火機點燃衣服，嗣於八日凌晨三、四時左右點燃一樓臥房及二樓臥房（應係
    二樓臥房，詳如後述）的衣服、棉被及床等語，與本案被告第一次放火之時間係
    在同年一月七日晚上九時許，當時係在一樓和式房間放火點燃日記、書信，而第
    二次係在翌（八）日凌晨四時許在二樓臥房放火等情，略有出入。但查，乙○○
    於警詢時證稱兩次放火之情節，與實際發生之情形相同，雖時間、細節略有出入
，亦不能因此即否定乙○○證詞之可信性；又乙○○於警詢時雖另指稱：被告被
    送往員生醫院後，又坐計程車回家，之後以吸油管吸取車號ＰＫ－０四九八號大
    貨車內之汽油，將汽油直接灑於地上企圖點燃，經員警制止而遭逮捕等語（見偵
    查卷第十六頁反面），訊據被告固坦承有抽取汽油之事實，然否認企圖縱火，辯
    稱：伊抽取貨車內之汽由，係要機車使用，而非放火等語。查，依乙○○上開證
    詞，足徵被告於抽取汽油時警員已在現場維持秩序，被告是否敢於警員面前抽油
    縱火，已有可疑，況依偵查卷第三十四、三十五頁所附之現場照片，地面遺留油
    漬之地點離住宅尚有一段距離，被告縱有如乙○○所言汽油灑於地上，意圖點燃
    ，亦無燒燬住宅之可能，是本件尚無證據足以證明被告有此部分之行為，併此敘
    明。
四、被告之辯護人雖舉最高法院二十八年上字第三二一八號判例要旨，而謂被告放火
    當時僅有其一人在場，不該當於刑法第一百七十三條第一項放火住宅罪之客觀要
    件等語，惟該判例係指該住宅或建築物平日即有行為人一人在場或居住，別無其
    他人遭受侵害之危險性而言。然該處住宅平日係供被告及其二名子女居住，而被
    告第一次放火時，該處住宅除被告以外，尚有其子黃思源、黃思銓，已詳如前述
    ，是黃思源、黃思銓當時確處於遭受火災波及之危險。次按接續犯係指行為人基
    於單一之犯意，連合數次之行為，始獲達到目的之犯罪，亦即一個犯罪行為接續
    進行，而侵害同一之法益。查，被告雖有兩次之放火行為，惟時間緊接，且在同
    一住宅，顯係基於同一自殺尋短之念頭，而接續放火燒燬房屋，是被告之行為應
    僅成立一個放火罪。雖被告第二次放火時僅其一人在家，然因第二次之放火行為
    僅係整個放火罪之部分行為，自不能將第二次之放火行為獨立割裂，而認被告所
    為並未構成刑法第一百七十三條第三項、第一項之罪，辯護人所為之上開辯解，
    自不足採為有利於被告之認定。另被告雖提出財團法人彰化基督教醫院診斷書，
    證明自己患有器質性精神病及疑似憂鬱症等精神病症，經原審委請該院就被告精
    神狀況詳為鑑定，鑑定結果認為被告表現與一般酒癮患者無異，有明顯合理化現
    象，在會談及測驗中並無任何精神病態，但明顯衝動控制不佳，此種情形合併憂
    鬱情緒及酒精引起之衝動控制惡化，會導致被告易有不當行為，其精神狀態符合
    輕鬱症及酒精依賴之診斷，於會談時被告並未有心神喪失或精神耗弱之現象，確
    實因長期酗酒而易導致衝動控制不佳，有該院精神鑑定報告書一份在卷可稽（見
    原審卷第四十九至五十一頁）。是以被告當日放火燒燬住宅未遂之異常舉動，應
    係源自於酗酒及一時衝動所致，並無心神喪失或精神耗弱之情形，縱令被告當時
    飲酒過量而使認知、判斷能力稍遜於通常情形，惟其飲酒之初仍有充分之意思決
    定自由，猶執意飲酒而降低自己之注意能力，依「原因自由行為」理論，被告尚
    不得依其飲酒後之精神狀態冀圖免責。被告於本院審理時雖聲請調閱通聯紀錄，
    以證明其於當晚曾打電話予其母親及叔叔告知發生火災一事，由此可證明其並無
    放火之故意。惟查，本案事證已臻明確，被告此部分之聲請核無必要，附此敘明
    。
五、核被告於房內著手點火燃燒易燃物品，並放任火勢繼續蔓延，惟因他人前來滅火
    而未生住宅燒燬之結果，所為係犯刑法第一百七十三條第三項、第一項之放火燒
    燬現供人使用之住宅未遂罪。被告先後兩次之放火行為，應認係接續犯，而以一
    罪論（詳如前述），又其實施本件放火犯行而未生住宅燒燬之結果，為未遂犯，
    應依刑法第二十六條前段之規定，按放火燒燬現供人使用住宅既遂犯之刑減輕之
    。又起訴書雖記載被告另於九十一年一月七日晚間十一時許，另有持打火機縱火
    燒燬住宅之行為，惟被告自承僅有二次縱火犯行，且依前揭彰化縣消防局火災原
    因調查報告之記載，亦僅能認定有二處獨立起火處，該住宅並無三次遭人縱火之
    情形，尚難認被告有此部分之放火行為，惟此部分縱未能證明被告犯罪，亦僅為
    被告單一接續放火行為所生舉動次數多寡有異，與罪數無關。原審以被告罪證明
    確，予以論罪科刑，固非無見。惟查，扣案之打火機，被告雖自承為其所有，然
    否認曾持該打火機點火，而本院當庭勘驗扣案之打火機，其上標有「滿口香檳榔
    」之字樣（見本院卷第四十七頁），與遺留在火災現場之打火機不同（見偵查卷
    第三十三頁），此外又查無其他證據足以證明扣案之打火機確係被告用以放火之
    物，原審諭知沒收扣案之打火機，即有未洽。被告上訴意旨否認放火，指摘原判
    決不當，雖無理由，但原判決既有上述可議之處，即屬無可維持，自應由本院將
    原判決撤銷改判。爰審酌被告於住宅內任意引火燃燒，未顧及所為對於鄰近房屋
    及屋內親人可能造成之嚴重後果，漠視公眾居住安全之權益，尤以近年來引火肇
    致鄰人死傷結果之情形時有所聞，被告當已知之甚明，竟猶執意實施放火行為，
    所為至無足取；惟其犯後於原審時尚能坦承犯行，非無悔過向上之望，及其智識
    程度、犯罪手段、目的、動機、所生危害等一切情狀，量處如主文所示之刑。扣
    案之打火機一個，雖屬被告所有，然無證據足以證明係被告犯罪所用，自無庸宣
    告沒收。
據上論結，應依刑事訴訟法第三百六十九條第一項前段、第三百六十四條、第二百九
十九條第一項前段，刑法第一百七十三條第三項、第一項、第二十六條前段，判決如
主文。
本案經檢察官丁○○到庭執行職務。
中      華      民      國      九十二      年    十一    月    二十    日
                                    臺灣高等法院臺中分院刑事第十庭
                                          審判長法  官  林  照  明
                                                法  官  王      銘
                                                法  官  蔡  名  曜
右正本證明與原本無異。
如不服本判決應於收受送達後十日內向本院提出上訴書狀，其未敘述上訴之理由者並
得於提起上訴後十日內向本院補提理由書（均須按他造當事人之人數附繕本）。
    書記官  許  哲  禎
中      華      民      國      九十二   年     十一      月   二十四   日
刑法第一百七十三條
放火燒燬現供人使用之住宅或現有人所在之建築物、礦坑、火車、電車或其他供水、
陸、空公眾運輸之舟、車、航空機者，處無期徒刑或七年以上有期徒刑。
失火燒燬前項之物者，處一年以下有期徒刑、拘役或五百元以下罰金。
第一項之未遂犯罰之。
預備犯第一項之罪者，處一年以下有期徒刑、拘役或三百元以下罰金。          Ｉ


司法院資訊處製作；財團法人民間司法改革基金會備份。
